臺灣臺南地方法院民事判決　　　　　　 94年度重訴字第170號
原　　　告　台液運輸股份有限公司
法定代理人　丁○○
訴訟代理人　黃文旭律師
被　　　告　甲○○
訴訟代理人　趙哲宏律師
　　　　　　楊淑惠律師
上列當事人間請求返還不當得利事件，經本院於民國96年12月7
日言詞辯論終結，判決如下：
    主  文
被告應於原告將坐落臺南縣新市鄉○○○段一五二之四地號土地
上，臺南縣新化地政事務所八三年新地普字第○○○七○六號收
件，八十三年一月二十一日登記，權利人臺南區中小企業銀行股
份有限公司，擔保最高限額新台幣壹仟伍佰萬元之抵押權塗銷，
將土地所有權移轉登記予被告之同時，給付原告新台幣壹仟柒佰
貳拾參萬零參佰壹拾肆元，及自民國九十四年七月十五日起至清
償日止，按年息百分之五計算之利息。
原告其餘之訴駁回。
訴訟費用新台幣壹拾柒萬壹仟參佰陸拾捌元，由被告負擔千分之
九五二即新台幣壹拾陸萬參仟壹佰肆拾貳元，其餘新台幣捌仟貳
佰貳拾陸元由原告負擔。
本判決第一項於原告為對待給付後，以新台幣伍佰柒拾肆萬肆仟
元為被告供擔保後，得假執行，但被告以新台幣壹仟柒佰貳拾參
萬零參佰壹拾肆元為原告預供擔保，得免為假執行。
原告其餘假執行之聲請駁回。
    事實及理由
壹、程序部分：
一、按訴狀送達後，原告不得將原訴變更或追加他訴，但擴張或
    減縮應受判決事項之聲明者，不在此限，民事訴訟法第255
    條第1項第3款定有明文。原告起訴原請求：「一、被告應給
    付原告新台幣（下同）874,502元，及自起訴狀繕本送達翌
    日起，至清償之日止，按年息百分之5計算之利息。二、被
    告應給付原告17,230,314元，及自民國82年11月25日起，至
    清償之日止，按年息百分之5計算之利息。三、本件原告願
    供擔保，請准宣告假執行」。嗣於訴狀送達後，原告於95年
    5月25日具狀就上開金額部分變更為請求：「一、被告應給
    付原告161,226元。二、被告應給付原告17,230,314元，及
    自89年7月16日起，至清償之日止，按年息百分之5計算之利
    息。三、本件原告願供擔保，請准宣告假執行。」其後復於
    95年11月23日具狀就上開金額部分變更為請求：「一、被告
    應給付原告874,502元。二、被告應給付原告17,230,314元
    ，及自82年11月24日起，至清償之日止，按年息百分之5計
    算之利息。三、本件原告願供擔保，請准宣告假執行。」經
    核原告上開訴之變更屬擴張或減縮應受判決事項之聲明，依
    前揭規定，應予准許。
二、次按原告之起訴，其訴訟標的為確定判決之效力所及者，法
    院應以裁定駁回之，民事訴訟法第249條第1項第7款定有明
    文。又按訴訟法上所謂一事不再理之原則，乃同一事件已有
    確定判決之終局判決者而言，所謂同一事件，即同一當事人
    就同一法律關係為同一請求（最高法院19年台上字第278號
    判例及92年台上字第555號判決參照）。本件原告前於91年1
    月4日就坐落臺南縣新市鄉○○○段169地號土地（下稱系爭
    169地號土地）依據「債務不履行損害賠償」之法律關係請
    求訴外人林鍾木賠償原告所受損害，由本院以91年度訴字第
    101號債務不履行損害賠償事件受理在案，其後原告復於92
    年1月9日行言詞辯論時追加本件被告為被告，並請求訴外人
    林鍾木與本件被告連帶賠償2,149,686元，且於92年2月20日
    將利息減縮自該事件起訴狀繕本送達翌日（即91年1月15日
    ）按年息百分之5計算，嗣經本院91年度訴字第101號判決、
    臺灣高等法院臺南分院92年度上字第86號判決「訴外人林鍾
    木與本件被告應連帶給付2,149,686元及自91年1月15日起至
    清償日止，按年息百分之5計算之利息。」確定等情，業據
    本院調取該事件卷宗核閱無訛（分別見本院91年度訴字第10
    1號卷第3-7頁、第178-179頁、第185頁）；本件原告之第一
    項聲明雖亦係就系爭169地號土地之爭議為之，然原告於前
    確定判決之債務不履行損害賠償事件中乃係以「債務不履行
    損害賠償請求權」為請求權基礎，而本件原告就本件第一項
    聲明則係以「不當得利返還請求權」為請求權基礎，揆諸上
    開判例之意旨，本件訴訟自與業已判決確定之前訴訟非屬同
    一事件，原告就第一項聲明部分，自得再提起本件訴訟，且
    本院亦不受該確定判決結果之拘束，合先敘明。
貳、實體部分：
一、原告起訴主張：
  (一)兩造之買賣契約書特約事項所約定之解除條件業已成就：
    1.原告於82年11月24日向被告購買坐落台南縣新市鄉○○○
      段152之4地號土地（按：買賣契約書誤載為152地號，下
      稱系爭152之4地號土地），並同時向訴外人林鍾木購買系
      爭169地號如買賣契約書附圖所示斜線面積大約252平方公
      尺之土地，總價金1938萬元。詎料訴外人林鍾木於83年3
      月25日將系爭169地號土地移轉登記予訴外人謝錦鸞，原
      告乃於91年1月4日就系爭169地號土地，依債務不履行之
      法律關係起訴，並經鈞院以91年度訴字第101號受理在案
      ，並由台灣高等法院台南分院以92年度上字第86號於92年
      11月18日判決確定。而系爭152之4地號土地、面積2,042
      平方公尺，業經被告交付原告使用，並移轉登記完畢，合
      先敘明。
　  2.原告購買系爭152之4地號土地、面積2,042平方公尺係為
      蓋工廠用，購買系爭169地號土地、面積252平方公尺，係
      為私設通路所用。
    3.原告於84年4月間曾委託台南縣新化鎮蘇友堂建築師設計
      興建工廠圖之後，向台南縣政府送件申請建照執照，經台
      南縣政府於84年4月17日以84工字第303344號函復，並因
      無建築線而作罷。嗣於93年間與本件訴訟代理人認識，即
      將上情告知訴訟代理人，訴訟代理人研究後，建請原告重
      新送件台南縣政府申請建照執照，乃於93年6月1日委託林
      詮彬建築師事務所設計興建工廠圖，並於同年6月7日以台
      液配管有限公司名義，向台南縣政府送件申請建照執照，
      ，經台南縣政府於93年6月14日以府工管字第0930098621
      號函駁回，並於說明二之（三）要求附建築線指示圖，從
      而，林詮彬建築師乃請求台南縣新市鄉公所指定建築線，
      經新市鄉公所於93年7月9日以所建字第0930007917號函復
      ，認系爭152之4地號土地係屬都市計畫外土地，因此指定
      建築線非其職責。申言之，都市計畫外之土地，似乎勿庸
      指定建築線，林詮彬建築師復於93年7月26日以台液配管
      有限公司名義向台南縣政府送件申請建照執照，台南縣政
      府於93年8月6日以府工管字第0930136384號函駁回。嗣林
      詮彬建築師更於94年1月20日以台液運輸股份有限公司之
      名義，向台南縣政府送件申請建照執照，台南縣政府於94
      年2月24日以府工管字第0940024632號函駁回，駁回理由
      係依據93年3月25日內政部所公佈之非都市土地使用管制
      規則之規定，原告欲申請核發系爭152之4地號土地建照執
      照，並以同段169地號所有人即謝錦鸞之土地私設道路，
      應取得169地號土地所有人謝錦鸞所出具之通行使用權同
      意書，並須向台南縣政府農業局申請「容許使用」。然此
      並非本件之重要爭點。本件重要爭點係買賣契約特約事項
      之規定，即甲方應配合協助乙方申請取得建築執照，如其
      無法取得建築執照，本件買賣契約視為自始效，甲方所收
      受價金應無息自無效日償還於乙方之解除條件，依買賣當
      時（即82年11月24日）之法令，該解除條件是否已成就，
      而為雙方當事人所不知。申言之，即依82年11月24日之有
      效法令，原告欲在系爭152之4地號土地上興建工廠，並以
      系爭169地號土地之252平方公尺做為私設道路，縱經當時
      之所有權人林鍾木出具通行同意書，仍無法取得建照執照
      。
    4.訴訟代理人嗣於94年4月11日以94旭律字第094004007號律
      師函請台南縣政府解釋，經台南縣政府於94年4月26日以
      府工管字第0940077420號函復，認依當時非都市土地管制
      規則規定，私設道路非屬農牧用地使用項目，非經法定程
      序辦理變更，礙難核發建築許可。復有80年3月6日內政部
      台內地字第907023號令修正發布之非都市土地使用管制規
      則暨附表一、二，及87年1月7日台內地字第8776145號令
      發布之非都市土地使用管制規則暨附表一、二為証。訴訟
      代理人復於94年4月29日以94旭律字第0940040010律師函
      請台南縣政府解釋「台南縣政府94年4月26日府工管字第
      0940077420號函証明三所謂：非經法定程序辦理變更地目
      ，礙難核發建築許可」究係何意？經台南縣政府於94年5
      月4日以府工管字第0940093421號函復，逕洽該府地政局
      。從而，訴訟代理人於94年5月5日以94旭律字第09400500
      11號律師函請台南縣政府地政局釋示，台南縣政府地政局
      於94年5月10日以府地用字第0940096594號函復認依80年
      非都市土地使用管制規則第13條規定，應將新市鄉○○○
      段地號169號土地上之252平方公尺申請變更為「丁種建築
      用地」，且地政局承辦人員乙○○另以電話通知，欲依80
      年非都市土地使用管制規則第13條規定，申請將系爭169
      地號土地（係特定農業區農牧用地）上之252平方公尺變
      更為「丁種建築用地」，必須所欲興建之工廠達到一定之
      面積，且事先專案報請經濟部工業局核准後，再將經濟部
      工業局核准公文送至台南縣政府辦理變更地目。故訴訟代
      理人於94年6月3日以94旭律字第0940050014號律師函請示
      內政部營建署、地政司、經濟部工業局，並同時副知台南
      縣政府工務局、地政局，內政部營建署於94年6月20日以
      營署建管字第0940030667號函認係地政單位權責而檢還原
      附件。內政部地政司於94年6月14日以內授中辦地字第094
      0725116號認主管機關係經濟部工業局，逕洽經濟部工業
      局。而經濟部工業局於94年6月29日以工地字第094004584
      80號函，認原告欲以系爭152之4地號土地興建工廠，而請
      求將系爭169地號土地上之部分土地即252平方公尺變更為
      丁種建築用地，與82年11月5日修訂之「非都市土地使用
      管制規則第13條」及「興辦工業人申請利用毗連非都市土
      地擴展計劃及用地面積審查辦法」第11條等條文之規定不
      合，自無法申請辦理並據以核准。
    5.綜上所陳，台南縣政府地政局之承辦人員乙○○對非都市
      土地使用管制規則第13條（內政部82年11月5日公布）規
      定解釋錯誤，是台南縣政府94年5月10日府地字第0940096
      594號函之見解有誤。從而，依82年11月24日有效之法令
      （非都市土地使用管制規則、興辦工業人申請利用毗連非
      都市土地擴展計劃及用地面積審查辦法），原告欲於系爭
      152之4地號土地上興建工廠，根本無法取得建照執照。是
      故買賣契約書所訂其他特約事項（一）之規定：即甲方應
      配合協助乙方申請取得建築執照，如其無法取得建築執照
      ，本件買賣契約視為自始無效，甲方所收受價金應無息自
      無效日償還於乙方，於訂約當時解除條件已經成就。
  (二)即使解除條件未成就，原告業已依法解除契約：
    1.簽定系爭契約當時，係約定系爭152之4地號土地為蓋工廠
      用，而系爭169地號土地上252平方公尺係做為「私設道路
      」用，系爭152之4地號土地雖於82年11月24日移轉登記予
      原告。而系爭169地號土地上252平方公尺亦於82年11月24
      日交付原告，惟因係農地而無法移轉登記。又被告與訴外
      人林鍾木於83年3月5日，將系爭169地號土地全部移轉登記
      予訴外人謝錦鸞，訴外人謝錦鸞已於93年7月5日起訴，請
      求本件原告拆除地上物、返還系爭169地號土地上252平方
      公尺之土地，並請求相當於租金之損害，業經鈞院以93年
      度訴字第1257號受理在案。是以，訴外人林鍾木及被告於
      83年3月25日將系爭169地號土地移轉登記予訴外人謝錦鸞
      ，顯已違反前開約定，且可歸責於被告之事由。
    2.被告與訴外人林鍾木於83年3月5日，將系爭169地號土地
      全部移轉登記予訴外人謝錦鸞，致使系爭152之4地號土地
      已無對外聯絡道路，是被告違反系爭契約之規定（即系爭
      169地號土地上252平方公尺係做為「私設道路」用），且
      可歸責於被告，而系爭152之4地號土地亦因此而無法興建
      工廠，無法達到訂約之目的（縱使非都市土地使用管制規
      則於93年間有修訂，只要系爭169地號土地所有權人謝錦
      鸞提出「使用土地同意書並申請容許使用」。唯謝錦鸞已
      於93年7月5日起訴，請求本件原告拆除地上物、返還台南
      縣新市鄉市第169號土地上252平方公尺之土地，並請
      求相當於租金之損害，業如前述，是訴外人謝錦鸞根本不
      可能提出「使用土地同意書並申請容許使用」。），應構
      成給付不能。
    3.退萬步言，縱然系爭169地號土地上252平方公尺之土地，
      經交通部解釋結果，得變更為「交通用地」，亦須由謝錦
      鸞提出同意書。而謝錦鸞既禁止原告通行台南縣新市鄉市第169號土地，更不可能出具同意書，其理甚明。
    4.是以，原告爰依據民法第256條之規定，分別以準備七狀
      及於95年11月30日以永康郵局第622號存證信函解除系爭
      契約。
  (三)再按無法律上之原因而受利益，致他人受損害者，應返還其
    利益，又不當得利之受領人，除返還其所受之利益外，如本
    於該利益有所取得者，並應返還之。民法第179條前段、第
    181條前段分別定有明文。買賣契約因於訂約時解除條件已
    成就而無效，已如前述。是故就系爭169地號土地之252平方
    公尺，雖經原告於91年1月4日起訴，並經鈞院以91年度訴字
    第10 1號判決、台灣高等法院台南分院92年度上字第86號判
    決確定，惟原告於該事件中所請求者係該部分之價金2,149,
    686元及自91年1月15日起至清償日止之利息。至於82年11月
    25日至91年1月14日之利息尚未請求，爰於本訴依民法第179
    條前段、第181條前段請求被告返還82年11月25日至91年1月
    14日之利息874,502元。又原告購買系爭152之4地號土地及
    系爭169地號上部分土地（252平方公尺），總價金係1,938
    萬元，扣除系爭169地號上部分面積（252平方公尺）土地之
    價金2,149,686元，剩餘17,230,314元，即係系爭152之4地
    號土地之價金。而全部買賣價金1,938萬元，全部由被告受
    領，其為不當得利受領人應無疑義。爰依據民法第179條前
    段、第181條前段請求其被告返還不當得利17,230,314元。
  (四)聲明：
    1.被告應給付原告874,502元。
    2.被告應給付原告17,230,314元，及自82年11月25日起，至
      清償之日止，按年息百分之5計算之利息。
    3.原告願供擔保，請准宣告假執行。
二、被告則聲明請求駁回原告之訴及其假執行之聲請，如受不利
    判決，願供擔保請准宣告免為假執行，並以下列情詞置辯：
  (一)兩造82年11月24日所訂之不動產買賣契約書並非無效：按依
    兩造82年11月24日所訂之不動產買賣契約書「其他特約事項
    一」之約定：「甲方（即被告）應配合協助乙方（即原告）
    申請取得建築執照，如無法取得建築執照，本件買賣契約視
    為自始無效，甲方（即被告）所收受價金應無息自無效日償
    還於乙方（即原告）。」可明原告申請取得建築執照時，被
    告依約「應配合協助」，是就系爭土地建築執照之取得，自
    應由原告方面申請，被告則依約負「配合協助」之義務；即
    就系爭土地建築執照之取得，仍應視原告有無應作為而不作
    為，而被告故意不配合協助而定，尚難逕解為「無法取得建
    築執照，本件買賣即為無效」。
  (二)系爭台南縣新市鄉○○○段第152之4號土地並非不能建築。
    1.任職台南縣政府工務局之證人丙○○證稱：「一、建築基
      地要連接道路，也就是建築線，系爭152之4地號土地並無
      連接道路，所以必須以其他相鄰的土地通行，才可以連接
      道路，才能興建建築物。二、如果連接的土地也是工業用
      地（丁種建築用地），只要由土地所有權人出具同意書，
      就可以以私設道路來連接道路。三、系爭152之4地號土地
      為丁種建築用地，本身可以興建工廠，但所使用169地號
      土地私設通路為農牧用地，而農牧用地依據非都市土地使
      用管制規則規定，農牧用地有容許使用項目的規定，如果
      農牧用地要作通路使用，依82年11月24日的規定，農牧用
      地作為私設通路必須變更為交通用地。四、93年3月5日法
      規變更以後，如果甲、乙、丙、丁種建築用地，因無法連
      接道路，要以農牧用地作為私設道路連接道路，只要農牧
      用地所有權人同意及向台南縣政府申請容許使用即可，不
      用申請使用地別的變更。」、「（問：82年11月24日，農
      牧用地是否可以變更為交通用地？）可以依法申請，但農
      牧用地變更，並非工務局主管，必須經由農業單位及地政
      單位及相關單位會勘後，才決定是否准予變更。」、「（
      問：請求訊問證人就本案，82年11月24日農牧用地作為私
      設道路，必須變更土地使用類別，但如果依照現行的法規
      ，只需要農牧用地的所有權人出具通行使用同意書即可？
      ）要出具通行使用同意書之外，還要縣政府申請容許作為
      私設道路使用，並經核准。」、「（問：請求訊問證人所
      謂82年間農牧用地作為私設道路必須變更土地使用類別，
      是指變更為交通用地還是工業用地？）這二種用地都與規
      定相符，建築主管機關都可以接受，至於變更為那一種用
      地，我們主管機關不會幫申請人決定。」
    2.又卷附台南縣政府96年5月11日府工土字第0960077652號
      函、96年3月16日府地用字第0960041621號函亦認：「，
      （一）查新市鄉○○○段169號土地，依新化地政事務所
      96年2月26日所登字第0960001372號函附之土地登記簿謄
      本所示，於民國82年11月24日當時係編定為特定農業區農
      牧用地。（二）按內政部82年11月5日修訂之非都市土地
      使用管制規則第13規定，工業區以外之丁種建築用地用地
      ，有左列情形之一而原用地確已不敷使用者，得在其需用
      面積限度內以其毗鄰土地申請變更編定為丁種建築用地。
      …2、增闢必要之對外通路。…依新化地政事務所上開函
      案附件之地籍圖謄本所示，本案旨揭土地北面毗鄰同段
      152-4地號土地，編定為特定農業區丁種建築用地，依上
      開法令規定，倘該丁種建築用地之興辦工業人因有上述情
      形之一，需租購毗鄰土地（東潭頂段169地號）變更使用
      時，得依據經濟部75年9月23日經（75）工42112號函訂定
      之『核發毗鄰工業用地證明書及核准使用毗鄰土地審查要
      點』規定，檢附相關證明文件向工廠登記廠址所在地縣（
      市）政府提出申請。…（五）可否變更編定為交通用地乙
      節，依非都市土地使用管制規則第16規定，特定農業區○
      ○地○道路使用者，得申請變更編定為交通用地。其申請
      變更編定為交通用地應依『臺灣省非都市土地使用申請變
      更編定為交通用地開發事業計畫審查作業要點』之規定辦
      理。（六）…按內政部78年7月7日修訂『非都市土地使用
      管制規則』之修正總說明<四>2：第9條附表二說明原列12
      項，本次修正重新彙整分列2項，其中說明一係屬變更編
      定原則之補充規定，說明二係屬變更編定原則之例外規定
      ，故位於特定農業區範圍之土地，該總說明<四>6：為配
      合變更編定原則表內特定農業區變更編定為交通用地修正
      為『x』，增訂說明二<五>，規定特定農業區○○地○道
      路使用者，仍得變更編定為交通用地。（七）另可否變更
      為工業用地，依82年11月24日當時之法規，系爭土地倘係
      因增闢必要之通路，且符合『核發毗鄰工業土地證明書及
      核准使用毗鄰土地審查要點』第6點相關規定，自可由興
      辦工業人依上開要點第3點規定向權責單位申請辦理變更
      編定為『丁種建築用地』，而非『工業用地』。」
    3.稽上，系爭152之4地號土地按依兩造訂約當時（即82年11
      月24日）的規定，以169地號土地辦理變更為交通用地（
      或工業用地），並非不得興建工廠；甚者，按依現行法規
      定，系爭152之4地號土地，僅需169地號土地所有權人出
      具通行使用同意書，而申請縣政府申請容許、核准作為私
      設道路使用，即得興建工廠。
  (三)系爭台南縣新市鄉○○○段第152之4號土地迄今未申請取得
    建築執照，係可歸責原告所致：如前所述，系爭土地建築執
    照之取得，尚需原告按依相關法令程序辦理變更地目，抑或
    需原告專案報請經濟部工業局核准等之先行行為後，始得申
    請取得建築執照，自難謂被告有不為「應配合協助」之違約
    情事；即系爭土地無法取得建築執照，實為可歸責於原告所
    致。
  (四)退步言之，縱認被告應負返還價金之義務。惟原告應負將系
    爭土地回復原狀之義務：按「因契約互負債務者，於他方當
    事未為對待給付前，得拒絕自己之給付。」民法第264條第1
    項定有明文。準此，縱認被告應負返還本件價金之義務，但
    於被告返還本件價金之同時，原告自應負回復原狀之責任，
    即原告應將系爭土地之抵押權設定塗銷，並將系爭土地之所
    有權移轉登記予被告，始為適法。
  (五)再退步言之，縱認被告應負返還價金之義務。惟被告僅應負
    「無息」償還本件價金予原告之義務。又原告就「2,149,68
    6元」部分，請求「自82年11月25日至91年1月14日」之利息
    ，共計874,502元，亦無理由。
    1.按依兩造82年11月24日所訂之不動產買賣契約書「其他特
      約事項一」之約定：「甲方（即被告）應配合協助乙方（
      即原告）申請取得建築執照，如無法取得建築執照，本件
      買賣契約視為自始無效，甲方（即被告）所收受價金應『
      無息』自無效日償還於乙方（即原告）。」是縱認被告應
      負返還價金之義務，惟被告亦僅應「無息」自「無效日」
      （按依原告主張之自始無效日為「82年11月24日」）償還
      於原告。準此，原告於本件請求被告給付利息，即屬無理
      由。
    2.次按「利息之各期給付請求權，因5年間不行使而消滅。
      」民法第126條定有明文。查今縱認被告應給付利息予原
      告，則依上開規定，原告請求已逾利息5年短期消滅時效
      之部分，自應已罹時效而消滅，原告自不得依不當得利之
      法則，請求返還。
    3.又按「基於同一原因事實受有損害並受有利益者，其請求
      之賠償金額，應扣除所受之利益。」民法第216條之1定有
      明文。查系爭土地於82年11月24日簽約後即交由原告使用
      ，迄今已達十餘年之占有使用利益；且原告於83年1月21
      日，亦以該土地為抵押向台南區中小企業銀行借款15,000
      ,000 元，供其資金調度花用，此有卷附土地登記簿謄本
      可憑，故果認原告有利息損害，自應扣除所享之上開利益
      。
    4.另「損害之發生或擴大，被害人與有過失者，法院得減輕
      賠償金額。」民法第217條第1項定有明文。查原告買受系
      爭土地達十餘年均未積極處理，設法申請取得建築執照，
      竟遲至十餘年後，向被告主張買賣無效，請求附加利息返
      還價金。惟今倘被告須就該等利息損害負責，但原告遲拒
      不處理，致被告喪失另行買賣、解決之道、且使該等利息
      金額亦不斷累加，則原告就該等損害，實與有過失者，法
      院得減輕賠償金額。
三、兩造不爭執之事實：
  (一)本件起訴狀於94年7月15日合法送達。
  (二)兩造於82年11月24日簽訂系爭契約，即原告向被告購買台南
    縣新市鄉○○○段第152之4號土地，並同時向林鍾木（與被
    告同為出賣人）購買同段第169號如契約書附圖所示斜線面
    積大約252平方公尺之土地，總價金1,938萬元整，全部價金
    由被告收受。東潭頂段第152之4號土地面積2,042平方公尺
    ，業經被告於訂約後交付土地予原告使用，並於83年1月12
    日移轉登記完畢。
  (三)系爭契約中，林鍾木所有（與被告同為出賣人）同段第169
    號如契約書、附圖所示斜線面積大約252平方公尺土地，係
    農牧用地，購買時約定做為私設道路。雖交給原告使用，卻
    無法移轉登記。林鍾木及被告於83年3月25日將同段第169號
    土地移轉登記予訴外人謝錦鸞，原告乃於91年1月4日就第16
    9號土地，依債務不履行之法律關係起訴，並經本院以91年
    度訴字第101號判決、台灣高等法院台南分院92年度上字第
    86號判決訴外人林鍾木及本件被告應給付原告2,149,686元
    及遲延利息確定。
  (四)系爭買賣契約其他特定事項一記載：「甲方應配合協助乙方
    申請取得建築執照, 如其無法取得建築執照，本件買賣契約
    視為自始無效，甲方所收受價金應無息自無效日償還於乙方
    」。
  (五)原告於84年4月間曾委託台南縣新化鎮蘇友堂建築師設計興
    建工廠圖之後，向台南縣政府送件申請建照執照，經台南縣
    政府於84年4月17日以84工字第303344號函覆。
  (六)原告乃於93年6月1日委託林詮彬建築師事務所設計興建工廠
    圖，並於同年6月7日以台液配管有限公司名義，向台南縣政
    府送件申請建照執照，經台南縣政府於93年6月14府工管字
    第0930098621號函駁回。從而，林詮彬建築師乃請求台南縣
    新市鄉公所指定建築線，經新市鄉公所於93年7月9日以所建
    字0930007917號函覆。
  (七)原告復委任林詮彬建築師復於93年7月26日以台液配管有限
    公司名義向台南縣政府送件申請建照執照，台南縣政府於93
    年8月6日以府工管字第0931136389號函駁回。
  (八)嗣林詮彬建築師更於94年1月20日以台液運輸股份有限公司
    之名義，向台南縣政府送件申請建照執照，台南縣政府於94
    年2月24日以府工管字第0940024632號函駁回。
  (九)原告委任訴訟代理人乃於94年4月11日以94旭律字第094004
    007號律師函請台南縣政府解釋，經台南縣政府於94年4月26
    日以府工管字第094077420號函復。
  (十)原告委任訴訟代理人於94年5月5日以94旭律字第0940050011
    號律師函請台南縣政府地政局釋示，台南縣政府地政局於94
    年5月10日以府地用字第0940096594號函覆。
  (十一)原告委任訴訟代理人於94年6月3日以94旭律字第09400500
    14號律師函請示內政部營建署、地政司、經濟部工業局，並
    同時副知台南縣政府工務局、地政局。而經濟部工業局於94
    年6月29日以工地字第09400458480號函覆。
  (十二)原告並未向台南縣政府申請，將東潭頂段地號169號土地（
    係特定農業區農牧用地）上之252平方公尺變更為「丁種建
    築用地或交通用地」。
  (十三)兩造對台南縣政府96年2月16日府經工字第0960039596號函
    之形式內容不爭執。
  (十四)原告於95年11月28日，本院審理時以準備七狀解除系爭買賣
    契約，並於95年11月30日以永康郵局第622號存證信函分別
    向被告及林鍾木為解除系爭買賣契約之意思表示，被告及林
    鍾木均於95年11月30日收到存證信函。
四、本件兩造所爭執者為：被告於訂約時有無承諾出賣之土地
    可供蓋工廠之用即可申請工廠之建築執照？兩造82年11月
    24日所訂之不動產買賣契約書是否因解除條件成就或原告合
    法解除契約而無效？系爭台南縣新市鄉○○○段第152之4
    號土地能否作為一般住家之建築使用？以及能否作為工廠之
    建築使用？如系爭台南縣新市鄉○○○段第152之4號土地
    無法取得工廠的建築執照，被告應否負債務不履行或返還不
    當得利之責任？又被告就17,230,314元之價金是否應負自
    82年11月24日起至清償日止之利息之義務？抑或僅係「無息
    」返還即可？原告就「2,149,686元」部分，請求「自82
    年11月25日至91年1月14日」之利息，共計874,502元，是否
    有理由？如認被告不免返還17,230,314元（即全部買賣價
    金1,938萬扣除第169地號（面積252平方公尺）之價金2,149
    ,686元）價金之責，則被告可否主張原告應負將系爭土地回
    復原狀之同時履行抗辯？（上開爭點之順序依判決敘述先後
    略做調整）茲將本院意見分別表示如下：
  (一)原告主張被告於訂約時有承諾出賣之土地可供蓋工廠之用即
    可申請工廠之建築執照等語，惟為被告所否認，並以前詞置
    辯，經查，兩造所簽立之系爭買賣契約書之其他特約事項第
    一點約定：「甲方（即被告與訴外人林鍾木）應配合協助乙
    方（即原告）申請取得建築執照，如其無法取得建築執照，
    本件買賣契約視為自始無效，甲方所收受價金應無息自無效
    日償還於乙方。」等語（見本院卷第一宗第202頁），而證
    人即代兩造製作系爭買賣契約書之代書石坤玉於本院91年訴
    字第101號債務不履行損害賠償事件中91年12月5日證稱：「
    （提示買賣契約，其他特約事項記載：甲方應配合協助乙方
    申請取得建築執照，如其無法取得建築執照，本件買賣契約
    視為自始無效，甲方所收受價金應無息自無效日償還於乙方
    ，所指為何？）當時是約定買方可以蓋工廠，才要買，如果
    不能蓋工廠，他就不要買了。」等語（見本院91年訴字第10
    1號卷第164頁），而被告於上開事件亦表示證人石坤玉說的
    實在等語（見本院91年訴字第101號卷第188頁）。本院經將
    系爭買賣契約書特別以特約事項約定如原告無法取得建築執
    照，本件買賣契約視為自始無效等情，以及證人石坤玉上開
    證言綜合觀之，認原告主張被告於訂約時有承諾出賣之土地
    可供蓋工廠之用即可申請工廠之建築執照等語，應堪可採信
    。
  (二)原告另主張兩造82年11月24日所訂之不動產買賣契約書業因
    解除條件成就或原告合法解除契約而無效等語，亦為被告所
    否認，並以前詞置辯，經查：
    1.被告於訂約時有承諾出賣之土地可供蓋工廠之用即可申請
      工廠之建築執照等語，兩造並於系爭買賣契約書之其他特
      約事項第一點約定：「甲方（即被告與訴外人林鍾木）應
      配合協助乙方（即原告）申請取得建築執照，如其無法取
      得建築執照，本件買賣契約視為自始無效，甲方所收受價
      金應無息自無效日償還於乙方。」等語，均經本院認定如
      上。
    2.按法律行為成立時，其成就與否業已確定之條件即所謂既
      成條件，亦即法律行為所附條件，係屬過去既定之事實者
      ，雖具有條件之外形，但並無其實質之條件存在，故縱令
      當事人於法律行為時，不知其成否已經確定，亦非民法第
      99條所謂條件。我民法關於既成條件雖未設明文規定，然
      依據法理，條件之成就於法律行為成立時已確定者，該條
      件若係解除條件，則應認法律行為為無效（最高法院68年
      台上字第2861號判例要旨參照）。經核系爭買賣契約書其
      他特約事項第一點內容：「甲方應配合協助乙方申請取得
      建築執照，如其無法取得建築執照，本件買賣契約視為自
      始無效，甲方所收受價金應無息自無效日償還於乙方」之
      約定，兩造之約定乃係以「過去既定之事實即可否申請工
      廠之建築執照」限制已生效力之法律行為（即買賣契約）
      ，該約定之性質應屬解除條件，依據上開判例之見解，若
      本件買賣契約成立之時即82年11月24日原告確定無法依當
      時之法令申請工廠之建築執照，則系爭買賣契約應認為無
      效，
    3.是本件應審酌者乃原告可否於本件買賣契約成立之時即82
      年11月24日依當時之法令申請工廠之建築執照，茲審認如
      下：
      (1)原告前曾委託林詮彬建築師事務所以系爭152之4地號土
        地及系爭169地號土地向台南縣政府申請建造執照，經
        台南縣政府以93年6月14日以府工管字第0930098621號
        函駁回，並於說明二之（三）要求請附建築線指示圖，
        說明二之（四）要求說明同段169地號是否供通行使用
        （檢附同意書及土地登記簿謄本），有該函在卷可稽（
        見本院卷第一宗第85頁）。嗣後原告復委任林詮彬建築
        師於94年1月20日以台液運輸股份有限公司之名義，向
        台南縣政府送件申請建照執照，經台南縣政府於94年2
        月24日以府工管字第094002463 2號函駁回，該函說明
        第二點載明：『本案同段169地號為「農牧用地」倘作
        為私設通路，使用者須有土地通行使用權同意書』等語
        （見本院卷第一宗第100頁）。而本院亦於94年9月20日
        以南院慶民順94重訴170字第0940035468號函詢台南縣
        政府，經該府以94年9月27日府工管字第0940206199號
        函覆本院稱：台液運輸股份有限公司曾送該府申請建築
        執照，該府以敘明原因退件並檢還申請人相關申請書件
        。依建築法之規定，建築基地與建築線相連接者，不得
        建築。本案旨揭地號土地（按即系爭152之4地號土地）
        並未臨接建築線，需以同段169地號土地作為私設通路
        方得連接建築線，但申請人並未檢附同段169地號土地
        通行使用權同意書相關證明文件，故無法核准建造執照
        等語，有該函在卷可查（見本院卷第一宗第184頁），
        是系爭152之4地號土地於本件買賣契約成立之時即82年
        11月24日依當時之法令欲申請工廠之建築執照，應取得
        系爭169地號土地所有權人出具之通行使用權同意書始
        得申請工廠之建築執照，應堪認定。
      (2)依據台南縣政府94年5月10日府地用字第0940096594號
        函說明欄第二點固載明：按80年3月6日修訂之非都市土
        地使用管制規則第6條規定農牧用地得容許作為〈1〉農
        作使用〈2〉農舍…〈10〉公用事業設施等10種使用項
        目，其並未容許作私設通路使用，該規定至93年3月5日
        始修正得容許作私設通路使用，惟需經目的事業主管機
        關、使用地主管機關及有關機關許可，並限於…等語，
        有該函在卷可查（見本院卷第一宗第121頁）；又證人
        即任職台南縣政府工務局之承辦員丙○○證稱：93年3
        月5日法規變更以後，如果甲、乙、丙、丁種建築用地
        ，因無法連接道路，要以農牧用地作為私設道路連接道
        路，只要農牧用地所有權人同意及向台南縣政府申請容
        許使用即可，不用申請使用地別的變更等語（見本院卷
        第一宗第274頁），然前揭函及證人丙○○均已指明農
        牧用地係至「93年3月5日」始修正得容許作私設通路使
        用，然本件所審酌者乃買賣契約成立之時即82年11月24
        日原告可否依當時之法令申請工廠之建築執照，因此，
        本院為此部分之認定時，自無從加以該函此部分之解釋
        及證人丙○○該部分之證言。
      (3)又原告之訴訟代理人於94年4月11日以94旭律字第09400
        4007號律師函請台南縣政府解釋，經台南縣政府於94年
        4月26日以府工管字第0940077420號函復，該函說明欄
        第三點載明：有關貴事務所函詢建築基地因為能臨接道
        路於82年11月24日申請建築，得否以農牧用地為私設通
        路使用乙節；依當時非都市土地管制規則規定，私設通
        路非屬農牧用地使用項目，非經法定程序辦理變更，礙
        難核發建築許可，有該函在卷可查（見本院卷第一宗第
        103頁）。嗣經本院向台南縣政府函詢系爭169地號土地
        之土地編定情形，該府以96年3月16日府地用字第09600
        41621號函覆，該函說明欄第二點載明：（一）查新市
        鄉○○○段169地號土地，…於民國82年11月24日當時
        係編定為特定農業區農牧用地。（二）按內政部82年11
        月5日修訂之非都市土地使用管制規則第13條規定，工
        業區以外之丁種建築用地，有左列情形之一而原用地確
        已不敷使用者，得在其需用面積限度內以其毗鄰土地申
        請變更編定為丁種建築用地。…本案旨揭土地北面毗鄰
        同段152-4地號土地，編定為特定農業區丁種建築用地
        ，依上開法令規定，倘該丁種建築用地之興辦工業人因
        有上述情形之一，需租購毗連土地〈東潭頂段169地號
        〉變更使用時，得依據經濟部75年9月23日經〈75工421
        12〉號函訂定之「核發毗連工業用地證明書及核准使用
        毗連土地審查要點」規定，檢附相關文件向工廠登記廠
        址所在地縣〈市〉政府提出申請…。（五）可否變更編
        定為交通用地乙節，依非都市土地使用管制規則第16條
        規定，特定農業區○○地○道路使用者，得申請變更編
        定為交通用地。其申請變更編定為交通用地應依「臺灣
        省非都市土地申請變更編定為交通用地開發事業計畫審
        查作業要點」之規定辦理…。（七）另可否變更為工業
        用地，依82年11月24日當時之法規，系爭土地倘係因增
        闢必要之通路，且符合「「核發毗連工業用地證明書及
        核准使用毗連土地審查要點」第6點之相關規定，字可
        由興辦工業人依上開要點第3點規定向權責單位申請辦
        理變更編定為「丁種建築用地」，而非「工業用地」…
        。」等語，有該函附卷可稽（見本院卷第二宗第87頁至
        89頁），是系爭152之4地號土地於本件買賣契約成立之
        時即82年11月24日依當時之法令欲申請工廠之建築執照
        ，除應取得系爭169地號土地所有權人出具之通行使用
        權同意書外，並應先依相關規定申請將系爭169地號土
        地變更編定為「丁種建築用地」或「交通用地」，始得
        申請工廠之建築執照，亦可認定。
      (4)本院依台南縣政府96年3月16日府地用字第0960041621
        號函覆內容觀之，該府固基於主管機關地位函覆稱：「
        丁種建築用地之興辦工業人原用地確已不敷使用者，得
        在其需用面積限度內以其毗鄰土地申請變更編定為丁種
        建築用地」等語，然本件原告尚未取得於系爭152之4地
        號土地興建工業（廠）之許可，亦未實際興建工廠於其
        上，自亦不可能符合非都市土地使用管制規則第13條所
        規定之「丁種建築用地之興辦工業人原用地確已不敷使
        用」此要件，是即使原告於82年間即申請將系爭169地
        號土地變更編定為「丁種建築用地」，亦無從被准許；
        又依上函觀之，該府固另基於主管機關地位函覆稱：「
        依非都市土地使用管制規則第16條規定，特定農業區○
        ○地○道路使用者，得申請變更編定為交通用地。其申
        請變更編定為交通用地應依『臺灣省非都市土地申請變
        更編定為交通用地開發事業計畫審查作業要點』之規定
        辦理」等語；又證人即任職台南縣政府工務局之承辦員
        丙○○證稱：「（問：82年11月24日，農牧用地是否可
        以變更為交通用地？）可以依法申請，但農牧用地變更
        ，並非工務局主管，必須經由農業單位及地政單位及相
        關單位會勘後，才決定是否准予變更。」（見本院卷第
        一宗第275頁），然依前揭函附「臺灣省非都市土地申
        請變更編定為交通用地開發事業計畫審查作業要點」第
        八點之(二)規定：各級主管機關審核申請人提出開發事業
        計畫時，應注意特定農業區禁止使用，但供道路工程設
        施使用部份可依非都市土地使用管制規則附表二說明二
        -- (五)項規定辦理，系爭169地號土地屬於特定農業區之
        情業經上開函文於說明欄第二點之（一）明揭，因此，
        系爭169地號土地除非係作為「道路工程設施使用部份
        」，否則即使原告於82年間即以系爭169地號土地作為
        「私設道路」之目的，申請將該土地變更編定為「交通
        用地」，亦不可能被准許。
      (5)因而，原告欲於本件買賣契約成立之時即82年11月24
        日依當時之法令申請工廠之建築執照，勢必須先由系爭
        16 9地號土地所有權人先申請將該土地變更編定為「丁
        種建築用地」或「交通用地」，然依當時之法令，不論
        要將系爭169地號土地申請變更編定為「丁種建築用地
        」或「交通用地」，均無法取得准許，業經本院認定如
        上，且系爭169地號土地業於83年3月25日移轉登記予訴
        外人謝錦鸞，為兩造所不爭執，而訴外人謝錦鸞亦已對
        本件原告提起請求拆除地上物，返還系爭169地號土地
        之訴等情，亦經本院調取本院93年度訴字第1257號卷核
        閱無訛，訴外人謝錦鸞自亦不可能同意申請變更系爭16
        9地號土地之編定，亦不可能出具使用同意書之情，應
        可認定，從而，本件原告確實無法於本件買賣契約成立
        之時即82年11月24日依當時之法令取得工廠之建築執照
        ，堪可認定。
      (6)又本院業已認定原告主張被告於訂約時有承諾出賣之土
        地可供蓋工廠之用即可申請工廠之建築執照等語為可採
        ，自無庸再進一步針對第三項爭點即「系爭台南縣新市
        鄉○○○段第152之4號土地能否作為一般住家之建築使
        用？以及能否作為工廠之建築使用？」加以認定，併予
        敘明。
    4.依上所述，本件原告既然無法於本件買賣契約成立之時即
      82年11月24日依當時之法令取得工廠之建築執照，而系爭
      買賣契約書之其他特約事項第一點約定：「甲方應配合協
      助乙方申請取得建築執照，如其無法取得建築執照，本件
      買賣契約視為自始無效，甲方所收受價金應無息自無效日
      償還於乙方。」等語，依據最高法院68年台上字第2861號
      判例之意旨，自應認系爭買賣契約為無效，是原告主張兩
      造82年11月24日所訂之不動產買賣契約書業因解除條件成
      就而無效等語，即為可採。又系爭買賣契約既已因解除條
      件成就而無效，本院即無庸再審酌系爭買賣契約是否因原
      告解除契約而無效，附此敘明。
  (三)原告另主張系爭買賣契約之總價金1,938萬元，扣除系爭169
    號地上部分面積（252平方公尺）土地之價金2,149,686元後
    ，足認系爭152之4地號土地之價金為17,230,314元，而系爭
    買賣契約無效，其自得依不當得利返還請求權請求被告返還
    系爭152之4地號土地之價金17,230,314元等語。按無法律上
    之原因而受有利益，致他人受有損害者，應返還其利益；又
    不當得利受領人於受領時，知無法律上之原因或其後知之者
    ，應將受領時所得利益，或知無法律上之原因時所現存之利
    益，附加利息一併償還，如有損害，並應賠償，民法第179
    條前段、第182條第2項分別定有明文。本件被告不否認其受
    領系爭152之4地號土地之價金17,230,314元，又系爭買賣契
    約因解除條件成就而無效，業如上述，因此，被告受領系爭
    152之4地號土地之價金17,230, 314元即無法律上原因而受
    有利益，並致原告受有損害，其受利益與受損害間復有相當
    因果關係，自構成不當得利。從而，上訴人依不當得利之法
    律關係，請求被告返還系爭152之4地號土地之買賣價金17,2
    30,314元，自屬有據。另系爭買賣契約乃係因解除條件成就
    而無效，業經認定如上，且本件原告乃係依據「不當得利返
    還請求權」為本件請求，是本院亦無庸針對第四項爭點即「
    如系爭台南縣新市鄉○○○段第152之4號土地無法取得工廠
    的建築執照，被告應否負債務不履行的責任？」加以認定，
    附此敘明。
  (四)至原告請求被告除返還17,230,314元之價金外，應自82年11
    月24日起至清償日止負返還上開價金之法定利息之義務等語
    ，則為被告所否認，並以前詞置辯，經查：
    1.經核兩造所簽立之系爭買賣契約書之其他特約事項第一點
      約定：「甲方（即被告與訴外人林鍾木）應配合協助乙方
      （即原告）申請取得建築執照，如其無法取得建築執照，
      本件買賣契約視為自始無效，甲方所收受價金應無息自無
      效日償還於乙方。」內容之意思，並非甚為明確。
    2.證人即代兩造製作系爭買賣契約書之代書石坤玉於本院證
      稱：「（其他特約事項中，約定如果無法取得建築執照，
      買賣契約視為無效，賣方所收價金應無息償還乙方，所指
      何意？（提示買賣契約書））契約書所約定無息償還所指
      何意，就是如果沒有辦法聲請建築執照，買賣價金就要全
      部償還，無息意思就是沒有利息，也就是買主只請求返還
      已交付的價金即可，不請求利息，因為當初預計聲請建築
      執照在短期就可以知道結果，這是我看到契約書的想法，
      不一定是當時所約定的意思，因為時間已久，我不記得當
      初所約定的細節。」等語（見本院卷第二宗第43頁）。
    3.經核上開約定以及證人之證言，足見立約當時兩造均不知
      系爭買賣契約是否已因無法取得工廠之建築執照而無效，
      即使是原告亦係在提起本件訴訟之前始確定系爭152之4地
      號土地無法取得工廠之建築執照而認定系爭買賣契約無效
      ，而兩造關於返還價金是否應加計利息返還之約定又不甚
      明確，是本院認關於返還價金是否應加計利息返還仍應依
      民法第182條第2項之規定定之，亦即被告應於知悉受領買
      賣價金係無法律上原因時起加計利息返還。則本件應以被
      告收受起訴狀繕本之日作為被告知悉受領系爭152之4地號
      土地之買賣價金17,230,314元無法律上原因之時點較為合
      理，而本件起訴狀繕本係於94年7月15日送達被告，有送
      達證書在卷可稽（見本院卷第一宗第153頁），是被告應
      負不當得利之法定利息責任，應自94年7月15日起算，始
      為適法，是原告請求自94年7月15日起至清償日止之法定
      利息部分，應屬有據，應予准許；然其請求自82年11月24
      日起至94年7月14日止之法定利息部分，則屬無據，應予
      駁回。
  (五)被告固辯稱其得依民法第216條之1主張扣除原告所受之利益
    ，以及依民法第217條第1項與有過失之規定請求法院減輕賠
    償金額等語，惟查，原告提起本訴乃係依據不當得利返還請
    求權，被告自無從依損害賠償之相關規定即民法第216條之1
    、第217條第1項資為抗辯，其此部分之抗辯，應屬無據，而
    無可採。惟若被告亦認系爭買賣無效，原告占用系爭152之4
    地號土地或利用該地貸款受有不當之利益，自應另訴或於本
    訴提起上訴時再行以反訴或抵銷之方式主張之，附此敘明。
  (六)原告另主張就系爭169地號土地之252平方公尺，雖經原告於
    91年1月4日起訴，並經本院以91訴字第10 1號判決、台灣高
    等法院台南分院92年度上字第86號判決確定，惟原告於該事
    件中所請求者係該部分之價金2,149,686元及自91年1月15
    日起至清償日止之利息。惟自82年11月25日至91年1月14日
    之利息尚未請求，爰於本訴依民法第179條前段、第181條前
    段請求被告返還82年11月25日至91年1月14日之利息874,502
    元等語，經查，本件原告乃係依不當得利返還請求權提起本
    訴，而前訴乃係以債務不履行損害賠償請求權為請求權基礎
    ，本院自不受前確定判決之拘束，而被告乃係於收受本件起
    訴書繕本之日始知悉契約無效，即於該日始知悉其受領系爭
    169地號土地之買賣價金2,149,686元無法律上原因，亦同前
    述，因此，原告如欲依不當得利返還請求權請求被告返還系
    爭169地號土地之買賣價金2,149,686元之法定利息，應僅得
    請求自94年7月15日起之法定利息，是原告請求被告應返還
    系爭169地號土地之買賣價金2,149,686元自82年11月25日至
    91年1月14日之法定利息，尚屬無據，要難准許。
  (七)末按因契約互負債務者，於他方當事人未為對待給付者，得
    拒絕自己之給付，民法第264條第1項前段定有明文。雙務契
    約因無效或撤銷，當事人就其所受領之給付，係無法律上原
    因而受利益，致他人受損害，應依不當得利之規定負返還義
    務，即令一方又主張回復原狀，惟雙方因而互負返還之債務
    ，亦係基於同一因無效或經撤銷之契約而發生，互有對待給
    付之關係，自得類推適用民法第264條規定，認雙方就此得
    為同時履行之抗辯（最高法院89年度台上字第594號、91年
    度台上字第1991判決意旨參照）。經查，本件被告已抗辯：
    「原告應將系爭土地之抵押權設定塗銷，並將系爭土地之所
    有權移轉登記予被告」等語（見本院卷第二宗第239頁），
    據此，被告抗辯原告於將系爭土地之抵押權設定塗銷，並將
    系爭土地之所有權移轉登記予被告前，被告得拒絕返還所受
    領之價金及其法定利息等語，自屬有據，本院自應為對待給
    付之判決，併此敘明。
五、綜上所述，原告主張兩造82年11月24日所訂之不動產買賣契
    約書業因解除條件成就而無效為可採，其依據不當得利返還
    請求權請求被告返還17,230,314元及自94年7月15日起至清
    償日止，按年息百分之5計算之利息，於法有據，應予准許
    ；惟因被告為同時履行抗辯，本院爰諭知對待給付判決；原
    告另依據不當得利返還請求權請求被告亦應給付17,230,314
    元自82年11月24日起至94年7月14日止之法定利息以及2,149
    ,686 元自82年11月25日至91年1月14日之法定利息部分，則
    屬無據，應予駁回。
六、兩造均陳明願供擔保，聲請宣告假執行或免為假執行，經核
    原告勝訴部分均無不合，爰針對主文第一項分別酌定相當之
    擔保金額准許之；至原告其餘假執行之聲請，因訴之駁回而
    失所依據，併予駁回之。
七、本案事證已臻明確，兩造其餘攻擊防禦方法，核與判決結果
    不生影響，毋庸一一論述；又兩造為82年11月24日之系爭買
    賣發生爭議並進而爭訟迄今已逾14年，兩造及訴外人林鍾木
    、訴外人謝錦鸞於上開爭議期間除本訴外，更互相提出多件
    民、刑事訴訟繫屬於本院或地方法院檢察署，而本件爭議乃
    係因契約約款不甚明確，而相關法令又頗為複雜難解所致，
    其他民、刑事訴訟亦多係因本訴而衍生，本院認本判決雖係
    依法律規定所為之判決，然本判決之結果應不失為兩造謀求
    徹底解決本件爭議之極佳方案，且該結果已兼顧情理及公平
    性，應為兩造均能接受，若兩造能斟酌繼續爭訟將致生更多
    勞費之支出，而考慮以本判決結果為基礎，並進一步詳研終
    局之和解方案（例如：原告得請求之法定利息部分與被告得
    另訴向原告請求之占用系爭152之4地號土地之不當得利部分
    如何抵銷等），以謀求兩造之最佳利益，始為解決本件爭議
    之正辦，均附此敘明。
八、結論：原告之訴為一部有理由，一部無理由，依民事訴訟法
    第79條、第390條第2項、第392條第2項，判決如主文。
中　　華　　民　　國　　96　　年　　12　　月　　21　　日
                  民事第三庭    法　官　林福來
以上正本係照原本作成
如對本判決上訴，須於判決送達後20日內向本院提出上訴狀
中　　華　　民　　國　　96　　年　　12　　月　　21　　日
                                書記官　吳純敏
